臺灣高等法院臺南分院民事裁定　九十三年度抗更(一)字第一號　Ｊ
　　　抗　告　人　台南市政府
　　　法定代理人　甲　○　○
　　　代　理　人　蔡　進　欽　律師
　　　　　　　　　蔡　弘　琳　律師
　　　相　對　人　漢茵工程顧問股份有限公司
　　　法定代理人　乙　○　○
　　　代　理　人　查　名　邦　律師
　　　　　　　　　江　大　寧　律師
右抗告人與相對人間仲裁判斷准予強制執行事件，對於中華民國九十一年七月十八日
臺灣臺南地方法院所為裁定（九十二年度仲裁字第六號），提起抗告，本院裁定後，
經最高法院發回更審，本院裁定如左：
      主      文
抗告駁回。
抗告及發回前再抗告程序費用均由抗告人負擔。
      理      由
一、本件聲請人即相對人於原審法院聲請意旨略以：相對人與抗告人前因給付工程款
    仲裁事件，經聲請中華民國仲裁協會仲裁判斷，作成八十九年仲雄聲義字第○○
    七號仲裁判斷：「一、抗告人應依『台南市○○路拓寬興建地下街暨地下停車場
    工程委託設計監造契約』（第一期工程）給付相對人下列款項：(一)『第一次變更
    設計費』新台幣（下同）一千四百七十九萬零六百八十八元。(二)『台南市○○路
    地下街工程多目標使用方案』（黃崑山案）設計費一千三百零三萬七千九百九十
    四元。(三)『日建案』設計費六十九萬五千元。(四)『第一期工程』延長工期監造費
    二千八百八十九萬零三百九十三元。二、抗告人應依『台南市○○路拓寬興建地
    下街暨地下停車場工程委託設計監造契約』（第二期工程）給付相對人三百七十
    八萬零六百一十七元。三、前二項均自民國（下同）八十九年四月二十六日起至
    清償日止按年利率百分之五計算利息。五、仲裁費用相對人負擔百分之七十五，
    抗告人負擔百分之二十五。」，為此爰依仲裁法第三十七條第二項規定，聲請裁
    定准予強制執行等語。
二、抗告意旨略以：
（一）本件仲裁協議自始不成立：按仲裁協議有不成立、無效，或於仲裁庭詢問終結
      時尚未生效或已失效，依理法院應得駁回其執行裁定之聲請。本件仲裁協議係
      由抗告人內部單位工務局於八十八年十二月三十一日與相對人召開協調會，並
      達成提付仲裁協議，嗣經該局再以八十九年一月廿九日八九南市工局土字第０
      ０九六九號函送協調會會議紀錄予相對人，相對人進而以此聲請仲裁判斷。惟
      按，抗告人與相對人成立仲裁協議合意，依法本須由代表人市長本人親自為之
      始得成立生效。代表與代理本屬不同法律概念，苟代表人本人未親自與他人合
      意訂立協議或契約，則屬代表權之欠缺，應無民法上有關無權代理規定之適用
      。準此以觀，工務局僅為抗告人之一內部單位，局長並不能代表抗告人或代理
      代表人與相對人達成同意仲裁協議，從而工務局與相對人雖於八十八年十二月
      三十一日達成有關設計監造費爭議部分提付仲裁協議，亦屬仲裁協議自始不成
      立，參諸首揭說明，相對人聲請法院就該不成立之仲裁判斷為執行裁定於法自
      有未合。
（二）原仲裁判斷內容，已逾越仲裁協議之範圍：
　　1.按契約當事人就兩造間之爭議提付仲裁者，以雙方間有仲裁協議者為限，此仲
　　　裁協議並應以書面為之，仲裁法第一條訂有明文。是兩造間就契約所生之爭議
　　　如未約定提付仲裁者，當事人一方之任意提付仲裁即屬不合法，即應予駁回。
　　　依兩造簽訂之「台南市○○路地○街、地下停車場工程設計監造契約」（以下
　　　簡稱第一期合約）及「台南市○○路拓寬、興建地下街暨地下停車場第二期工
　　　程委託設計、監造契約書」（以下簡稱第二期合約）第十四條均明白規定：「
　　　因本契約所生訴訟，甲、乙雙方同意以台灣台南地方法院為第一審管轄法院。
　　　」是雙方當事人就第一、二期合約所生之爭議係以訴訟為紛爭解決程序，並無
　　　約定仲裁之書面協議。
　　2.再依兩造於八十八年十二月三十一日之協調會之會議結論：「一、有關二期契
　　　約設計監造費：：第四期款已發包部份按實核算設計監造費，未發包部份之設
　　　計費則雙方同意提請仲裁。二、有關一期契約設計監造費其變更設計及延長工
　　　期之設計監造費如何給付雙方同意提請仲裁。」是相對人八十九年三月仲裁聲
　　　請狀內所載，相對人請求內容將第一期工程第一次變更設計費，與「黃崑山案
　　　」、「日建案」及延長工期設計費均分別列載，且於聲請事實欄內亦自承各該
　　　案係重新設計、重新規劃，益徵此項費用，不在仲裁協議範圍內。至仲裁判斷
　　　援引台灣省建築師公會鑑定報告，「合約↓第一次、第一次↓黃崑山、黃崑山
　　　↓日建案、變更設計對造示意圖」，認定黃崑山案、日建案皆與原設計第一次
　　　變更設計脈絡相循；且依其工作性質亦屬委託設計監造契約中第一條規定之工
　　　作範圍，惟此係著眼於工作特質與本件兩造當時仲裁協議內容顯然無干，已逾
　　　越兩造協議真意，自非可取云云。
（三）本案仲裁判斷未附理由：據本案仲裁判斷理由所載，形式上固認相對人係依民
      法第二百二十七條之二、第五百四十六條第一項、第五百四十七條規定，而認
      請求給付為有理由。惟揆諸前揭條文意旨，一為基於契約成立後情事變更，一
      為本於委任契約內容，本屬矛盾，顯無併存可能，乃本案仲裁判斷並未敘明其
      判斷理由，即泛稱相對人請求具有法律上依據云云，該仲裁判斷，亦屬未附理
      由。
三、按仲裁法第五十二條規定法院關於仲裁事件之程序，除本法另有規定外，適用非
    訟事件法，非訟事件法未規定者，準用民事訴訟法。而依仲裁法第三十七條第二
    項前段規定聲請法院裁定許可強制執行，仲裁法並未特別規定其程序，則關於此
    項聲請及抗告，法院自應適用非訟事件法規定，而為強制執行許可與否之審查並
    據以裁定之，此裁定無確定實體上法律關係存否之效力；又仲裁判斷與仲裁協議
    標的之爭議無關，或逾越仲裁協議之範圍；仲裁判斷書應附理由而未附；仲裁判
    斷係命當事人為法律上所不許之行為之情形者，法院應駁回其執行裁定之聲請。
    仲裁法第三十八條定有明文。經查：
（一）按八十八年十二月三十一日達成提付仲裁合意之會議係在抗告人所屬之工務局
      土木課會議室召開，並由工務局局長為主持人，所作成之會議記錄其中第十二
      條已載明：結論簽請市長核可後生效等情，有會議記錄一件在卷可稽。是依市
      政府公文程序，該會議記錄必須先經市政府內簽呈請市長同意後，方得依分層
      負責精神由局室代為決行，並以工務局長名義發函告知各當事人，足認該會議
      所達成仲裁協議除經抗告人事前授權召開協調會，該會議所達成仲裁協議並已
      於事後由抗告人認可生效，應無疑義。再徵諸抗告人台南市政府係由代理人林
      曉書律師、羅詩萍律師、黃慧萍律師、卲慶平律師、洪淑慧律師及市府所屬人
      員郭學書、黃竹芳、胡銘煌、巫啟后、郭覺民等參與仲裁詢問會，詢問會中抗
      告人代理人亦未就工務局局長未代表或代理抗告人為上開仲裁協議為爭執等情
      ，亦經本院調閱中華民國仲裁協會九十二年仲雄義聲義字第０七號卷宗查明無
      訛，復為抗告人所不爭執，是抗告人於成立仲裁判斷後始主張本件仲裁協議自
      始不成立云云，顯無可採。
（二）況按仲裁協議有不成立、無效，或於仲裁庭詢問終結時尚未生效或已失效，當
      事人得對於他方提起撤銷仲裁判斷之訴，仲裁法第四十條第一項第二款已定有
      明文，即仲裁法第四十條所列事由，乃審理應否撤銷仲裁判斷之訴所應審酌之
      事項。再仲裁法第四十條第一項第一款明示有第三十八條各款情形之一者，而
      與其他各款分列，可知同法第四十條第一項第二款之事由，並不包含在上開第
      三十八條各款情形之內。是本件縱有抗告意旨所謂仲裁協議自始不成立之情事
      ，惟揆諸首揭說明可知上開事由，乃係是否違反仲裁法第四十條第一項第二款
    　之問題，屬於是否另行起訴請求撤銷仲裁判斷之問題，尚非本件是否准許仲裁
    　判斷強制執行所得審究，併此敘明。
（三）復按仲裁法第三十八條第一款規定仲裁判斷與仲裁協議標的之爭議無關，或逾
      越仲裁協議之範圍者，法院應駁回其執行裁定之聲請。此消極要件具備與否，
      依上說明，法院僅依非訟事件程序為形式上之審查即可，關於仲裁協議標的爭
      議或範圍之實體爭執，應另行提起撤銷仲裁判斷之訴以資解決，此觀諸仲裁法
      第四十條第一項第一款、第四十二條第一、二項自明（最高法院九十年度台抗
      字第二二五號裁定參照）。經查：
　１、按契約當事人就兩造間之爭議提付仲裁者，以雙方間有仲裁協議者為限，此仲
      裁協議並應以書面為之，仲裁法第一條定有明文。雖兩造之第一期及第二期合
      約於第十四條明定：「因本契約所生訴訟，甲、乙雙方同意以台灣台南地方法
      院為第一審管轄法院」。惟上開約定係屬民事訴訟法第二十四條所規定之「當
      事人得以合意定第一審管轄法院」，即如就上開法律關係提起訴訟，應向台灣
      台南地方法院為之，並非排除當事人得以其他方式解決雙方因上開合約所引起
      之爭執，且兩造已就在合約中如何事項提付仲裁作成書面即會議紀錄，與首揭
      條文規定，即無不符，抗告人抗辯系爭仲裁協議違反契約約定，顯屬無據。
　２、復按本件兩造所達成之仲裁協議範圍依兩造於八十八年十二月三十一日之協調
      會之會議結論：「一、有關二期契約設計監造費依合約精神付款辦法約定，第
      一至四期款係設計費，而其第三期款依契約給付，第四期款已發包部份按實核
      算設計監造費，未發包部份之設計費則雙方同意提請仲裁。二、有關一期契約
      設計監造費其變更設計及延長工期之設計監造費如何給付雙方同意提請仲裁。
      」等情，為兩造所不爭，且本件仲裁程序中為釐清相對人對仲裁項目中黃崑山
      案、日建案等是否在仲裁協議之範圍，經雙方同意由仲裁庭委託台灣省建築師
      公會辦理鑑定，復依台灣省建築師公會九十一年七月三十日之鑑定報告認：「
      合約↓第一次，第一次↓黃崑山，黃崑山↓日建案、變更設計對造示意圖」（
      附件十二）等語，有上開鑑定報告附仲裁卷可稽，是仲裁庭認依鑑定報告所附
      變更重點說明及圖示變更範圍，可見「黃崑山案」及「日建案」皆與原設計「
      第一次變更設計」脈絡相循，皆屬同一基地，相同的主體結構及使用同一預算
      及同一工程契約施工，係為配合抗告人三個階段所指示的用途功能策略調整而
      變更，須做整體性及分層性變更，包括土木、建築、水電、消防、空調、自動
      控制及瓦斯之配合變更，其工作性質仍委託設計監造契約中第一條規定之工作
      範圍，係屬如建設方案之比較及規劃，工程細部設計工程預算書、詳細表及工
      程數量施工說明書等相關之變更工作範圍。再查兩造簽訂委託設計監造契約之
      第一期範圍是海安路自保安路至成功路間，預算金額拾億元，而第二期範
      圍是自保安路至民族路之間，預算金額為陸億仟玖佰萬元。查成功路比民族
      路至保安路更遠，第一期範圍涵蓋第二期。兩個合約之內容相同，並無明列不
      同的工作項目，僅係為配合年度預算編列之先後而分兩期而已。第二期工作內
      容是第一期之延續，參以上開建築師公會鑑定報告附件(八)第一次變更設計預算
      書，附件(九)黃崑山案建築變更設計預算書，附件(十)黃崑山案扣變更設計原合約
      單會預算細表，附件(十一)黃崑山案扣變更設計新增單價預算詳細表，雖然預算有
      些包括第二期工程之部份，但是二期是併入一期發包，再就黃崑山案及日建案
      變更重點及圖示部份配合變更預算書內容，可見「黃崑山案」及「日建案」係
      屬第一期工程一再重新變更之延續範圍，無法割裂區分認屬第二期工作項目範
      圍等情，業經本院調閱上開仲裁卷宗查明屬實，核無不合，是「黃崑山案」、
      「日建案」之設計監造費用，應屬雙方仲裁協議合意範圍內即第一期契約變更
      設計監造延長工期部份之設計監造費如何給付之範疇。抗告人空言辯稱相對人
      請求「黃崑山案」、「日建案」之費用逾仲裁協議範圍，即無可採。
　３、至抗告人另主張判斷主文第二項所載之尚餘設計費亦逾越協議範圍云云，按依
      相對人於仲裁庭時係主張『八十六年四月廿五日完成「第二期工程」細部設計
      後送請相對人（按即抗告人，以下同）審核，經相對人兩次開會審查及多次書
      審查後於八十六年十二月十二日定案送件，工程預算為639,000,000 元，但抗
      告人並未辦公開發包，僅將相關部份併入第一期工程，而與承商以議價方式完
      成發包。其議價工程原預算為2,411,477,472元，發包為2,408,947,710.1元，
      決標率99.9%。故工程決算金額計算應為639,000,000×99.9%=638,361,000 元
      ，又綜合保險及稅捐合計為5.4%，因此第二期工程未發包部份之設計費計算式
      為：638,361,000× (100-5.4)%× (29-0.2)%=16,305,016.6 元。因聲請人已
      領取第二期工程之一、二期設計費合計為6,262,200元，三期設計費6,262,200
      元現正申領中，因此，相對人尚應給付聲請之設計費應為
      16,302,016.6-(6,262,200=3,780,617元。 』等語，是仲裁庭認因抗告人並未
      辦理公開發包，僅將第二期工程相關部份併入第一期工程，而與承包商以議價
      方式完成發包，因而未釐清楚第二期工程之發包金額。故相對人不得已先採用
      議價工程原預算為2,411,477,472元，發包價2,408,947,710.1元，核算決標率
      為99.9% ，就第二期委託契約中概估之工程預算推估發包金額。即因第二期之
      發包金額未明確，相對人乃以未發包金額設計費視之，請領第四期尚未發包設
      計費三百七十八萬零六百十七元，又抗告人因未將第二期工程單獨發包，僅將
      相關部分併入第一期工程與承商以議價方式完成發包屬實，兩造於仲裁協調會
      議及相對人提付仲裁前，抗告人尚無法明確將第二期工程發包金額從一、二期
      合併發包總金額劃分出來，始於鑑定報告完成後，相對人於第九次詢問會議時
      ，參照鑑定報告認列第二期工程發包金額為六億三千七百五十二萬九千七百零
      四元。故此之前，相對人所採用發包金額係屬推估，均屬尚未認定之發包部分
      ，是仲裁庭認定相對人聲請之上開金額（即其請求仲裁判斷主文第二項）屬仲
      裁協議合意範圍，亦無不合。抗告意旨認系爭仲裁判斷第二項部分有逾越仲裁
      協議範圍之情事，亦無可採。
（四）次按仲裁法第四十條第一項第一款、第三十八條第二款所謂之「仲裁判斷書應
      附理由而未附者」，應係指仲裁判斷書完全不附任何理由之情形而言，若已附
      理由，其理由不論是否完備、正當甚或相互矛盾，均與不附理由有間，此乃法
      理當然解釋（最高法院八十一年台上字第二一九六號、八十四年台上字第一九
      八六號、八十七年台上字第九七八號、九十年台上字第五八九號判決參照）。
      又原仲裁判斷所持之法律見解及對實體內容之判斷是否妥適，則為仲裁人之權
      限，非法院所得審究。經查，本件系爭仲裁判斷書理由欄第貳項已載明對聲請
      仲裁標的准駁之理由，並審酌實情及情事變更原則，認相對人請求在「一、抗
      告人應依『台南市○○路拓寬興建地下街暨地下停車場工程委託設計監造契約
      』（第一期工程契約）給付相對人下列款項：(一)『第一次變更設計費』一千四
      百七十九萬零六百八十八元。(二)『台南市○○路地下街工程多目標使用方案』
      （黃崑山案）設計費一千三百零三萬七千九百九十四元。(三)『日建案』設計費
      六十九萬五千元。(四)『第一期工程』延長工期監造費二千八百八十九萬零三百
      九十三元。二、抗告人應依『台南市○○路拓寬興建地下街暨地下停車場工程
      委託設計監造契約』（第二期工程契約）給付相對人三百七十八萬零六百一十
      七元。三、前二項均自民國八十九年四月二十六日起至清償日止按年利率百分
      之五計算利息」之範圍內，為有理由，逾此範圍部分，則無理由，應予駁回，
      此有仲裁判斷書一份附卷可稽，足見系爭仲裁判斷書已附有理由。至系爭仲裁
      判斷書縱有抗告人所指一為基於契約成立後情事變更，一為本於委任契約內容
      ，本屬矛盾，顯無併存可能云云，亦僅屬理由矛盾之問題，核與仲裁判斷書未
      附理由者有間，自不符合仲裁法第三十八條第二款所規定法院應駁回執行裁定
      聲請之情形。
（五）另抗告人以本件仲裁判斷，違反仲裁法第四十條、第三十八條第一款、第二款
      之事由，向原審法院提起撤銷仲裁判斷之訴（九十二年度重訴字第八七號），
      業經裁定抗告人敗訴確定（本院九十二年度抗字第四四二號、最高法院九十三
      年度台抗字第一三七號），此有前開三件裁定附於本院卷可稽，併此說明。
四、綜上，本件仲裁判斷核無仲裁法第三十八條所列各款情形，原審依相對人之聲請
    准予強制執行，並無不合，抗告論旨，猶執前詞，指摘原裁定不當，求予廢棄，
    為無理由，應予駁回。
五、據上論結，本件抗告為無理由，依仲裁法第五十二條，非訟事件法第二十八條、
    第八條第二項，民事訴訟法第四百九十五條之一第一項、第四百四十九條、第九
    十五條、第七十八條，裁定如主文。
中　　　華　　　民　　　國　　九十三　　年　　　九　　　月　　二十九　　日
　　　　　　　　　　　　　　　　　　臺灣高等法院臺南分院民事第二庭
~B1審判長法官　吳　　志　　誠
~B2　　　法官　李　　素　　靖
~B3　　　法官　周　　素　　秋
右為正本係照原本作成。
如不服本裁定，僅得於收受本裁定正本送達後十日內以違背法令為理由，向本院提出
再抗告狀（須附繕本一份及繳納再抗告裁判費新台幣四十五元），而後始可再抗告於
最高法院。
中　　　華　　　民　　　國　　九十三　　年　　　九　　　月　　　三十　　日
~B法院書記官　劉　　清　　洪
